最高法院刑事判決　　　　　　一○○年度台上字第二八○八號
上　訴　人　曹添壽
上列上訴人因妨害性自主案件，經台灣高等法院中華民國一００
年三月十一日第二審判決（九十九年度上重訴字第五六號，起訴
案號：台灣基隆地方法院檢察署九十九年度偵字第一九三二號）
後，依職權逕送審判，視為被告已提起上訴，本院判決如下：
    主  文
原判決撤銷，發回台灣高等法院。
    理  由
本件原判決認定上訴人曹添壽有其事實欄所載犯行，因而撤銷第
一審之科刑判決，改判依修正前刑法第五十五條牽連犯規定，從
一重論處上訴人對十四歲以下之女子，利用駕駛供不特定人運輸
之交通工具之機會，以強暴、脅迫之方法為性交未遂，而故意殺
害被害人罪刑（主刑部分處死刑），固非無見。
惟查：(一)、審理事實之法院，對於案內與待證事實有重要關係，
而屬依法應予調查之證據，苟未依法調查或雖已調查而未調查明
白，即與證據未經調查無異，如率行判決，其判決當然為違背法
令。原判決理由欄說明法醫對Ａ女（姓名年籍詳卷）遺體進行驗
屍時，發現Ａ女「月經來潮，處女膜完整」，顯見Ａ女被害時適
逢月經，且其處女膜未有破裂傷，則上訴人於警詢時所稱：伊本
來要插入她的陰道，但當時她有反抗不好插入，所以在陰道外部
磨蹭時就射精等語，亦屬有據。雖鑑識人員於採集Ａ女陰道跡證
時，在該陰道棉棒上採得上訴人之精子細胞層，但上訴人既係在
Ａ女陰道外部磨蹭射精，則於Ａ女陰道口應留有精子細胞層，鑑
識人員於將棉棒伸入Ａ女陰道採證時，既經過陰道口，則該棉棒
自會沾有上訴人精子細胞層，是尚難單以該採證棉棒有上訴人之
精子細胞層一節，認定上訴人性器確有插入Ａ女性器，上訴人強
制性交犯行應僅止於未遂等由（見原判決第六頁第十七行至第七
頁第十一行）。然依上訴人於偵查中供稱：伊已忘記當時是否有
插入Ａ女之陰道等語（見偵字第一九三二號卷〈下稱偵卷〉第八
十九頁），及於原審時供稱：案發迄今已十年了，伊不太清楚當
時有無插入Ａ女之性器官等語（見原審卷第一０四頁反面）；暨
依卷附法務部法醫研究所民國一００年二月八日法醫理字第０九
九０００五四二一號函及所附法醫文書審查鑑定書所載（見原審
卷第五十二至六十頁）：根據文獻報告，青少年（十二至十七歲
，平均十四．八歲）遭性侵案件中，犯嫌性器官縱有插入死者性
器官，死者之處女膜仍有近百分之五十的可能性呈無受損之狀態
等情。則能否逕以驗屍時發現Ａ女「月經來潮，處女膜完整」，
及上訴人於警詢時之供述，即認定上訴人對Ａ女所為之強制性交
犯行僅止於未遂階段，尚非無疑。又法醫係採集Ａ女「陰道內」
分泌物而檢測出有上訴人之精子細胞反應等情，有卷附偵查報告
可憑（見聲拘字第一四號卷第四頁）；況原判決理由欄上開所
「上訴人既係在Ａ女陰道外部磨蹭射精，則於Ａ女陰道口應留有
精子細胞層，鑑識人員於將棉棒伸入Ａ女陰道採證時，既經過陰
道口，則該棉棒自會沾有上訴人精子細胞層」等由。倘若非虛，
上訴人既係射精於Ａ女陰道外部，則Ａ女之內褲或安全褲應會沾
染上訴人之精液，何以竟未在該處採得分泌物而驗出上訴人之精
子細胞層（依卷附內政部警政署刑事警察局鑑驗書所載〈見相驗
卷第一七六頁〉，內褲及安全褲上僅採得上訴人遺留之血跡）。
原審就上開疑點，未予說明、釐清，亦未函詢有關機關查詢本件
採集陰道分泌物之流程及採集過程中有無遭污染之可能，即遽為
有利於上訴人之判斷，自有調查未盡之違背法令。(二)、原判決理
由欄另明檢察官提示法醫鑑定意見：「被害人陰部及大腿內側
，無抵抗傷痕，推論係瀕死狀態遭侵害（未抵抗）或與死者熟識
（不必抵抗）」，問上訴人有何意見時，上訴人稱：應該是法醫
鑑定結果較為正確；並於檢察官同庭訊問：「是否性侵她時，用
手掐住她的脖子，所以她無力抵抗，才沒有抵抗傷？」時，答稱
：「是的」。然法醫上開鑑定意見僅係根據情況證據（死者外陰
部、陰部、兩側大腿內側、內衣褲無抵抗傷痕）所得之推論結果
，惟若Ａ女係處於「瀕死狀態」時遭到性侵害，則Ａ女被發現時
如何會有著內褲、裙子；參以上訴人自始即未曾供述有強行扳開
Ａ女雙腿或有攻擊Ａ女下半身之動作，而Ａ女外陰部、陰部、兩
側大腿內側、內衣褲等處皆無抵抗傷痕，亦可證明上訴人並無強
行扳開Ａ女雙腿或有攻擊Ａ女下半身之行為。由此可證上訴人於
警詢、偵查時供述：伊於性侵Ａ女後，叫Ａ女自行穿衣之供述，
應與事實相符，鑑定意見所稱：「瀕死狀態」遭侵害等語，尚不
可採。上訴人所為上開「是的」之回答，應係迎合檢察官之問話
而為，尚難認確係其依自己真實記憶所為之陳述，不能憑為認定
事實之依據等由（見原判決第五頁倒數第六行至第六頁第十六行
）。然以Ａ女被發現時有穿著內褲及裙子（見偵卷第十三頁所附
照片），遽以推論係Ａ女生前自行穿上，已有可議（可否完全排
除係上訴人所為？）。又依上訴人於偵查中供稱：應該是法醫鑑
定結果較為正確，因為時間太久，而且伊有喝酒，所以已經記不
太清楚如何性侵害之情節等語（見偵卷第七十一頁），是上訴人
於警、偵訊所為之供述（即非趁Ａ女瀕死之際，性侵害Ａ女，性
侵害完後，叫Ａ女自行穿衣等節），是否確實與事實相符，亦有
待商榷。參以原判決理由欄所引用上訴人之供述，稱：伊於性
侵Ａ女時，有強脫Ａ女內褲及裙子，伊本來要插入她的陰道，但
當時她有反抗不好插入等語（見原判決第六頁第十至十一、二十
一至二十二行）。上訴人既須強脫Ａ女之內褲及裙子，且因Ａ女
反抗致無法順利得逞，衡情Ａ女當時必係極力抗拒；況上訴人於
警詢亦供稱：Ａ女有反抗，對伊踢打，也有大叫不要及呼救等語
（見偵卷第十頁反面）。如果無訛，於Ａ女如此反抗之情形下，
其內褲及裙子或外陰部、陰部及兩側大腿內側豈可能如卷附法務
部法醫研究所鑑定書所載：「死者之外陰部、陰部及兩側大腿內
側，甚至內衣褲，均未見抵抗傷痕」等情（見相驗卷第一四五頁
）。原判決就上開不利於上訴人之證據，未予採納，並未說明理
由，亦有理由欠備之違誤。(三)、原判決理由欄說明上訴人行為後
，刑法第九十一條之一第一項規定亦已修正施行，比較新、舊法
之規定，應採取舊法「刑前治療」制，對上訴人較為有利；而經
第一審將上訴人送請台北榮民總醫院鑑定結果，認上訴人之精神
科診斷為「酒精有害使用」，上訴人再犯危險性評估屬高危險，
再犯率極高，故就本案有關性侵害行為，上訴人有先以治療之必
要等情。因修正前法條並未排除死刑犯之適用，是本件仍依鑑定
結果，為將上訴人送入相當處所施以治療處分之諭知等由（見原
判決第十三頁以下理由欄參、三之(三)部分）。然修正前刑法第九
十一條之一規定，係以被告將來執行徒刑完畢後，有再出監之可
能性為前提，進而以矯正被告異常人格及行為，使其習得自我控
制之能力，以達到預防再犯為目的，上訴人現遭羈押，而既經宣
告死刑，一經行刑即無可能再出監。原判決認上訴人有於刑之執
行前令入相當處所，施以強制治療之必要，亦有可議。以上為本
院依職權應調查之事項，原判決既有上開違法之理由，應認有發
回更審之原因。又原判決理由欄雖已說明其所引用之各項被告以
外之人之供述證據、文書證據及案發現場照片、相驗照片等均有
證據能力（其中各項鑑定書函，依刑事訴訟法第二百零八條規定
亦有證據能力）。惟就其所另引用之已拆解膠帶一段及七片，Ａ
女案發時所著之內褲、Ｔ恤、安全褲、內衣、外套、牛仔裙、襪
子等物（見原判決第四頁第十一至十三行），何以具有證據能力
，卻漏未說明。案經發回，更審時併注意及之。
據上論結，應依刑事訴訟法第三百九十七條、第四百零一條，判
決如主文。
中    華    民    國  一○○  年    五    月  二十六  日
                      最高法院刑事第十一庭
                          審判長法官  賴  忠  星  
                                法官  呂  丹  玉  
                                法官  吳      燦  
                                法官  蔡  名  曜  
                                法官  葉  麗  霞  
本件正本證明與原本無異
                                      書  記  官  
中    華    民    國  一○○  年    六    月    一    日
                                                      Q